ACORDAO-COMPLETO-2364713

ACÓRDÃO 511/2020 ATA 1/2020 - PRIMEIRA CÂMARA

VISTOS, relatados e discutidos estes autos de Embargos de Declaração opostos por Osvaldo de Souza Ribeiro em face do Acórdão 3973/2019-TCU-Primeira Câmara.
ACORDAM os Ministros do Tribunal de Contas da União, reunidos em sessão da Primeira Câmara, com fundamento nos artigos 32, inciso II, e 34 da Lei 8.443/1992 e ante as razões expostas pelo Relator, em:
9.1. conhecer dos embargos de declaração para, no mérito, rejeitá-los;
9.2. dar ciência dessa deliberação ao embargante e ao Instituto Nacional de Colonização e Reforma Agrária.

Embargos de declaração em Aposentadoria.

Primeira Câmara

3. Interessados/Responsáveis/Recorrentes:
3.1. Interessados: Antonia de Souza Guimaraes (XXX.843.362-XX); Aristides de Oliveira Coelho (XXX.605.609-XX); Osvaldo de Souza Ribeiro (XXX.387.451-XX)
3.2. Recorrente: Osvaldo de Souza Ribeiro (XXX.387.451-XX).

13.1. Ministros presentes: Benjamin Zymler (na Presidência), Walton Alencar Rodrigues (Relator), Bruno Dantas e Vital do Rêgo.
13.2. Ministro-Substituto presente: Weder de Oliveira.

ACORDAO-COMPLETO-2476247

Acórdão 8490/2021 - Primeira Câmara

WALTON ALENCAR RODRIGUES

Ministro Walton Alencar Rodrigues.

Cuidam os autos de embargos de declaração opostos por Osvaldo de Souza Ribeiro em razão do Acórdão 3973/2019-TCU-Primeira Câmara, por meio do qual o Tribunal considerou ilegal e negou registro ao ato de concessão de aposentadoria do embargante, em razão do irregular aproveitamento, para aposentadoria estatutária, de período de atividade rural sem que houvesse o devido recolhimento das contribuições previdenciárias, tal como exigido pela Constituição Federal.
Em apertada síntese, o embargante alega que a deliberação recorrida fixou o entendimento de que o recorrente não havia apresentado defesa, o que evidenciaria que suas razões, acostadas aos autos, não foram examinadas, e prossegue sustentado a legalidade dos atos, a aplicação do princípio da proteção à segurança jurídica e ao direito adquirido.
Assevera, ainda, não ter logrado obter, junto ao INSS, o cálculo para a realização do recolhimento, de forma indenizada, das contribuições devidas.
Ao fim, requer o conhecimento e o acolhimento dos embargos de declaração, a fim de ser reconhecido o direito do embargante a manter a averbação de tempo de serviço rural para fins de comprovação e contagem recíproca de tempo de serviço público ou, em caso negativo, requer seja oficiado o Instituto Nacional do Seguro Social - INSS para que apresente neste processo os cálculos e valor dos recolhimentos previdenciários, na forma indenizada e que, então, seja concedido prazo para que efetue o recolhimento da quantia.  
É o breve Relatório.

8.1. Marcos Joel dos Santos (21203/OAB-DF) e outros, representando Osvaldo de Souza Ribeiro.

Procurador Júlio Marcelo de Oliveira.

EMBARGOS DE DECLARAÇÃO. CONHECIMENTO. AUSÊNCIA DE VÍCIO DE OMISSÃO. REJEIÇÃO. CIÊNCIA.

APOSENTADORIA (APOS)

Secretaria de Fiscalização de Pessoal (SEFIP).

Conheço dos embargos de declaração, uma vez atendidos os requisitos de admissibilidade estabelecidos nos artigos 32, inciso II, e 34 da Lei 8.443/1992.
No mérito, não assiste razão ao embargante.
Verifico não ter havido a alegada omissão na apreciação de suas razões, muito menos houve fixação de qualquer entendimento a respeito do seu comparecimento aos autos no Acórdão ora recorrido.
Em verdade, o embargante faz referência a trecho da Instrução Técnica transcrita no Relatório, que reproduzo a seguir:
"4.	Parecer do MPTCU (peça 24) divergiu desta Sefip quanto ao ato do Sr. Aristides. Para o parquet especializado, todos os atos mereciam proposta de julgamento pela ilegalidade.
5.	Já o Ministro-Relator, em seu despacho (peça 25) , determinou o sobrestamento do presente processo até a apreciação do TC Processo 006.189/2013-0, que também tratou de cômputo de período rurícola para fins de aposentadoria em atos emitidos entre 1993 e 1995. Superada sua apreciação, consignada pelo Acórdão 1381/2014-TCU-Plenário, o sobrestamento foi levantado.  
6.	Ato contínuo, considerando que o entendimento pacificado no Tribunal é de que as averbações de tempo de serviço rural só seriam regulares em caso de recolhimento das respectivas contribuições previdenciárias, além do fato de que os atos de concessão deram entrada neste Tribunal há mais de cinco anos, fez-se necessário oportunizar o contraditório e a ampla defesa dos interessados, nos termos do Acórdão 587/2011-TCU-Plenário, da relatoria do Ministro Valmir Campelo, conforme oitivas acostadas às peças 26-28. 
7.	Todos os inativos foram devidamente notificados, consoante peças 29-30 e 37. Entretanto, o ex-servidor Osvaldo de Souza Ribeiro optou por não se manifestar junto aos autos.
...
33.	Após diversas tentativas de notificação por correio (peças 31 e 34) , o interessado foi notificado por meio de edital (peça 37) e não apresentou defesa junto aos autos".
Conforme se verifica nos autos, o embargante efetivamente não apresentou justificativas na oportunidade em que lhe foi facultado o exercício do direito de defesa e do contraditório, no caso, o Ofício 3658/2017-TCU/Sefip, de 31/7/2017.
Ocorre que o recorrente havia juntado aos autos, em data pretérita, manifestação atinente à sua aposentadoria, em resposta à Diligência 1760/2009-TCU-Sefip. Suas justificativas foram assim sintetizadas na instrução que integra a peça 21 destes autos:
"De início, o interessado explanou sobre todo o procedimento necessário para a obtenção da certidão de tempo de serviço rural junto ao INSS, alegando que não havia previsão legal para o recolhimento de contribuições.
Citou que o tempo trabalhado na atividade rural ocorreu num período superior a 40 anos e que está aposentado há mais de 15 anos. Manifestação acostada na peça 2, p. 30-33."
O exame da questão foi efetuado nos itens 6 a 14 da referida peça, tendo sido acolhida a jurisprudência do STF no sentido da obrigatoriedade do recolhimento das contribuições previdenciárias para permitir a contagem recíproca do tempo de serviço rural. 
À luz desses fatos, não há como prosperar a tese de omissão na apreciação de sua defesa.
No restante, o embargante limita-se a discutir o mérito do processo, matéria não adequada na estreita via dos embargos de declaração.
Por fim, resta também incabível o pedido de oficiar o INSS, uma vez que não compete a este Tribunal a tutela de interesse próprio do ex-servidor.
Ante o exposto, voto por que o Tribunal acolha a minuta de acórdão que ora submeto à deliberação do colegiado.
TCU, Sala das Sessões Ministro Luciano Brandão Alves de Souza, em 28 de janeiro de 2020.
WALTON ALENCAR RODRIGUES 
Relator